臺灣臺中地方法院刑事判決　　　　　　　93年度訴更字第30號
公　訴　人　臺灣臺中地方法院檢察署檢察官
被　　　告　庚○○原名黃清潭.
選任辯護人　黃逸仁律師
　　　　　　許桂挺律師
被　　　告　戊○○
上列被告等因偽造文書等案件，經檢察官提起公訴（92年度偵續
字第94號），本院判決如下：
    主    文
庚○○、戊○○均無罪。
    理    由
一、公訴意旨略以：被告庚○○係詮輻興有限公司（以下簡稱詮
    輻興公司）之北區經銷商，負責推展該公司「丙○○○○衛
    系統」北區業務，被告戊○○為任職於該區經銷商之助理，
    二人均係從事業務之人。被告庚○○自民國八十八年二月一
    日至九十年二月一日間，在臺北市○○路二○六號六○八室
    設立詮輻興公司北區聯絡處，以負責公司北區業務之拓展，
    並由被告戊○○負責將北區經銷商每日招攬客戶資料之報表
    傳回公司確認，由公司再將該等客戶資料代為投保於保險公
    司，被告庚○○則於每月月底依上開傳回客戶之資料，與公
    司核對結算後，繳回應收帳款，再由該公司會計己○○蓋上
    公司大印後，將保證書寄送給客戶。詎被告黃清潭與戊○○
    明知詮輻興公司並未授權二人製作詮輻興公司印章及「丙○○○○衛系統」保證卡，竟共同基於意圖為自己不法所有之
    犯意，於八十九年五月間，私自委請毓品廣告設計有限公司
    之乙○○印製未蓋大印之「丙○○○○衛系統」保證卡四千
    張，並偽刻詮輻興公司印章，委由知情之被告戊○○將該偽
    造之印章蓋在偽造之保證卡上，而偽造該保證卡，復持偽造
    之保證卡向不特定客戶招攬業務，足以生損害於詮輻興公司
    及購買該產品之車主權益，並將所招攬如附表所示七百四十
    七件客戶私自隱匿，將業務上持有應繳回公司總計新臺幣（
    下同）一百一十二萬零五百元侵吞入己，嗣經該公司經理辛○○於九十年二月十二日，北上處理結束經銷事宜時始發現
    上情，因認被告二人共同涉犯刑法第二百十六條、第二百十
    條之行使偽造私文書及刑法第三百三十六條第二項之業務侵
    占罪嫌。
二、按犯罪事實應依證據認定之，無證據不得認定犯罪事實；不
    能證明被告犯罪者，應諭知無罪之判決，刑事訴訟法第一百
    五十四條第二項、第三百零一條第一項分別定有明文。次按
    ，告訴人之告訴，係以被告受刑事訴追為目的，是其陳述是
    否與事實相符，仍應調查其他證據以資審認，最高法院五十
    二年臺上字第一三００號亦著有判例。又認定不利於被告之
    事實，須依積極證據，苟積極證據不足為不利於被告事實之
    認定時，即應為有利於被告事實之認定，更不必有何有利之
    證據；認定犯罪事實所憑之證據，雖不以直接證據為限，間
    接證據亦包括在內，然而無論直接或間接證據，其為訴訟上
    之證明，須於通常一般之人均不致有所懷疑，而得確信其為
    真實之程度者，始得據為有罪之認定，倘其證明尚未達到此
    一程度，而有合理性之懷疑存在時，即無從遽為有罪之確信
    ，最高法院分別著有三十年上字第八一六號判例及七十六年
    臺上字第四九八六號判例可資參照。
三、公訴人認被告庚○○、戊○○涉有行使偽造私文書及業務侵
    占之犯行，無非係以告訴人之指訴及被告隱匿附表所示之客
    戶未回報詮輻興公司等情，並舉保證卡為證，資為主要論據
    ，訊據被告庚○○固承認其為詮輻興公司之北區經銷商，有
    出售上開附表所示之保證卡未回報臺中總公司之事實，惟堅
    決否認涉有上開犯行，辯稱：伊雖為詮輻興公司北區經銷商
    ，但雙方乃合作模式，並無上下隸屬關係，伊擁有獨立之人
    事、財務決定權，並非受僱於詮輻興公司，雙方係採月結方
    式結帳，伊向客戶收取之金額為伊所有，並非為詮輻興公司
    保管該金額，自無何業務侵占可言。又伊所出售之上開保證
    卡，均係詮輻興公司委託乙○○印製後，郵寄予伊，並授權
    北區經銷商自行刻製詮輻興公司之印章使用，並未有偽造印
    章、保證卡情事。因伊與詮輻興公司間就客戶理賠部分，尚
    有糾紛，乃將附表所示客戶予以押件，作為談判籌碼，未回
    報給臺中總公司等語；訊據被告戊○○固承認受僱於被告庚○○，為北區經銷商之職員，負責登打保證卡資料之事實，
    惟堅決否認涉有上開犯行，辯稱：當初係詮輻興臺中總公司
    授權刻印使用，並未偽造印章及保證卡，將附表所示客戶部
    分予以押件，係依庚○○之指示而為等語。
四、經查：
  (一)就業務侵占部分：被告庚○○所經營之北區經銷商，與詮輻
    興臺中總公司之合作模式為何，業據告訴代理人辛○○於本
    院審理中到庭具結證述：「經銷模式就是庚○○在北區每天
    收的件要當天回傳臺中總公司審件，但到月底結算明細後，
    核對總數金額，收回來的費用，每件二千五百元，由庚○○
    代為保管，對帳無誤後，庚○○將每件的成本，請他們會計
    回傳臺中總公司。如有車輛失竊，由臺北庚○○辦理出險，
    資料送回臺中總公司，向保險公司申請理賠」、「（問：每
    件成本多少錢？）一千五百元」、「（問：你剛說是經銷商
    要付你一千五百元的經銷成本，為何又說庚○○收的錢，是
    替你們公司保管？）正常是所有的費用要匯回來給公司，但
    我們為了作業方便，由庚○○暫時保管，等月底時結算才匯
    回總數給公司」、「（問：月底是匯總數還是匯成本？）是
    成本的總數」、「（問：被告將錢交給你們公司，是否將從
    每個客戶收到的錢，寫明客戶的姓名逐筆交到公司，或是將
    整月結算出來的金額，以一張支票寄到你們公司？）是以整
    月結算，多張支票寄回總公司」、「（問：交給告訴人公司
    的票據，發票人為何人？）有庚○○請的業務員丁○○、陳
    燕宇、李駿業，還有很多汽車業務員的客票」、「（問：被
    告向客戶收取每件二千五百元的費用，你們公司有無提供專
    戶給被告或者有請被告設專戶來保管費用？）沒有」、「（
    問：既然你們沒有請被告設專戶，也沒有提供專戶給被告，
    如何要求被告來保管費用？）我們同意錢都暫時放在被告的
    戶頭，跟他自己的錢放在一起，我們不介意」、「（問：被
    告所收的二千五百元費用，是否可以自行扣除一千元，然後
    日後再跟你們結算應該給你們的一千五百元？）可以」、（
    問：客戶如果以支票支付前開費用，被告可否先提領，日後
    再跟你們結算？）可以」、「（問：是否當初你們跟被告約
    定，只要被告結算付清就好，被告於結算之前如何動用，你
    們是否都同意？）是」、「（問：那是不是被告每次跟你們
    結算的，並不是客戶的錢，只是一個結算的總金額？）是，
    我們也都同意這樣做」、「庚○○是代理我們公司的經銷，
    經銷我們公司的產品，除了受經銷合約的拘束外，我們對他
    的人事、財務都沒有監督權」等語綦詳（見本院訴字卷第八
    一、八二、八四、八五、九○、九一頁；本院訴更卷第一三
    三頁），核與證人己○○於本院審理時具結證稱：「（問：
    北區、南區的業務員跟助理由何人發薪水？）北區、南區他
    們自己處理。總公司沒有干涉這部分，我們跟他們是單純就
    保證卡部分有帳目關係」等語相符（見本院訴更卷第一九○
    頁），再參諸卷附之經銷合約書內亦約定：「每台車輛失竊
    理賠，乙方（即被告）需自付車輛車價之五」（見偵查卷第
    八四頁），據上足見被告庚○○所經營之北區經銷商，與臺
    中總公司乃採月結之合作模式，就販售保證卡之收入，北區
    經銷商只須於月底支付每張一千五百元之成本費予臺中總公
    司即可，至北區經銷向客戶收取金額後如何運用，如何與業
    務員結帳，臺中總公司並無管理支配權限，準此，被告庚○○收取客戶金額後，並非代臺中總公司保管上開金額甚明，
    核與刑法之業務侵占罪之構成要件不符，自難以該罪相繩，
    其理至明。而被告戊○○既僅受僱於被告庚○○，自亦無業
    務侵占之犯行可言。
  (二)就行使偽造私文書部分：
  1.告訴代理人辛○○之指訴顯有瑕疵：
    (1)辛○○於本院審理中先指訴：「（保證卡）第一批是先印
      好（公司章）的，第二批（公司章）是空白的」、「（問
      ：總共只有印二批？）是，第一批印四千張，第二批應該
      也是印四千張」云云（見本院訴字卷第八七、八八頁）、
      復稱：「（問：剛提示給你看的，真卡有好幾種版本，究
      竟有幾種？）至少有三種以上，都是由我指示乙○○去進
      行改版的」」云云（見本院訴更卷第一四三頁），嗣又庭
      呈五種保證卡版本，並稱：記憶中還有另外一種版本云云
      （見本院訴更卷第二一七頁），足見告訴代理人辛○○對
      其究竟委託乙○○印製過多少次版本之保證卡，前後指訴
      並不一致。再參以證人己○○於本院審理中到庭具結證述
      ，就本院提示卷內保證卡予其辨識是否見過時，證稱：改
      版過很多次，因此有些保證卡伊亦不確定有無見過等語（
      見本院訴更卷第一九八頁），可知上開詮輻興公司確實改
      版過多次，則被告等交付附表所示客戶之保證卡是否亦為
      其中一種版本，尚非無疑。再參酌辛○○庭呈之上開五種
      保證卡版本，均僅係臺中總公司之版本，不含印有北區經
      銷商、南區經銷商之版本，職是，北區經銷商之保證卡究
      係如其指訴，均由乙○○送交臺中總公司，再由臺中總公
      司轉寄各經銷商，抑如被告等所辯，係由乙○○直接郵寄
      予北區經銷商，亦非無疑。
    (2)又辛○○證述：「（問：在寄給北區或南區的保證卡，其
      上所蓋的公司章，是否與總公司的一樣？）全部都一樣」
      ，此參以證人己○○證稱：「（問：南區經銷商和北區經
      銷商所蓋用的公司章有幾顆？）二顆。南區用木頭印，裡
      面有特別寫南區經銷商」，再觀之本院卷附之南區經銷商
      保證卡（見本院訴字卷第一一七頁），確係蓋用南區經銷
      商用章，顯見辛○○上開證詞，與事實不符。
    (3)辛○○又稱：「（問：除了送臺中總公司，有無請乙○○
      送其他地方？）沒有」、「（問：如何支付乙○○費用？
      ）乙○○會開請款單來向我們臺中總公司請款」、「（問
      ：保證卡有無要求印刷商直接寄給南區？）從來沒有」、
      「（問：各經銷商與詮輻興經銷的流程為何？）北區、南
      區的作法均一樣」云云（見本院訴更卷第一三四、一三五
      頁），核與證人己○○於本院審理時證述：北區、南區經
      銷之流程不同及南區經銷商曾自行支付過一、二次印刷費
      等語（見本院訴更卷第一八七、一九一頁）；證人乙○○
      具結證稱：辛○○曾叫伊直接寄保證卡予南區經銷商之甲○○，由甲○○直接支付印刷費等語，並提呈存摺交易明
      細表為證（見本院訴更卷第一四五、一五六、一五八頁）
      ；證人甲○○於本院審理中具結證述：「（問：我向總公
      司講我要保證卡，要叫公司幫我印，他就叫印刷廠印好寄
      到我們公司。因為總公司不想支付印刷費，所以叫印刷廠
      直接寄給我，跟我收錢」、「（問：詮輻興看你們傳真多
      少資料就寄多少資料給你就好了，為何你要叫公司幫你印
      保證卡？）印刷廠直接寄兩次給我。之前印刷費是由總公
      司直接支付，後來總公司不願意支付，所以變成印刷廠直
      接寄給我們，我們直接付給印刷廠」等語均不符（見本院
      訴更卷第一九三頁），而上述證人己○○、乙○○、甲○○之證詞一致，自具較高可信度，足堪採信。職是，足認
      辛○○之指訴顯有不實。
    (4)再者，辛○○證稱：「（問：你們請北區經銷商庚○○經
      銷的產品就是那張保證卡嗎？）不是。是車主失竊以後，
      除了可以向保險公司申請竊盜險以外，我們公司還會依照
      保證條款約定，理賠部分金額。我們公司不是保險公司，
      所以才會將這個業務再轉給保險公司」、「（問：你在涉
      嫌違反保險法該案時，你說公司是賣防盜器，保證卡只是
      保證防盜器有投保產品責任險，為何與你現在所言不同？
      ）我們公司是經銷防盜器，再向保險公司購買防盜器的產
      品責任險，車主失竊才有保險理賠」、「（問：問詮輻興
      公司是賣防盜器，還是賣失車補助？）我們是賣防盜器加
      失車補助」云云（見本院訴更卷第一三七、一三八頁），
      與證人甲○○證述：是向詮輻興公司買保證卡，再賣給客
      戶保證卡，沒有賣防盜器乙情（見本院訴更卷第一九三頁
      ），亦不相符。
    (5)據上可知，告訴代理人辛○○之指訴，與其餘證人之證詞
      出入甚鉅，其指訴之真實性，委有疑義。
  2.又證人乙○○於本院審理時到庭具結證述：「（問：詮輻興
    由誰負責與你接洽印製的業務？）辛○○」、「（問：庚○○或戊○○有無曾經與你接洽過印製保證卡的業務？）沒有
    」、「（問：你印製好的保證卡，如何交給詮輻興？）總公
    司的部分直接拿給詮輻興臺中總公司，北區或南區的部分，
    我有問過辛○○，辛○○說由我直接寄給北區或南區經銷商
    」、「（問：總公司、北區、南區保證卡的印製內容，是否
    一樣？）條款的內容會因北、中、南的需要來印製，至於正
    面經銷商的名稱、地址、電話會因各區有所不同」、「（問
    ：保證卡的印刷費用，向何人收取？）北區、南區都是由經
    銷商自行匯款過來給我，中區的部分，我直接向總公司收款
    。北區、南區都是匯到我中華銀行臺中分行毓品公司帳戶」
    、「改版都是辛○○與我接洽，次數記不太清楚」、「（問
    ：〈提示偵一四七○六號卷四九至五十一頁〉你是否幫詮輻
    興印製這三種版本？）是」、「（問：〈提示本院卷一一七
    頁保證卡〉這是否也是你幫詮輻興公司印製的？）是」、「
    （問：〈提示偵一四七○六號卷三六至三八頁〉這是否也是
    你幫詮輻興公司印製的？）都是」、「（問：〈提示發查卷
    九、十一頁保證卡〉這是否也是你幫詮輻興公司所印製？）
    是。這二種版本都是辛○○叫我印製的」等語（見本院訴更
    卷第一四四至一四六頁），且證人辛○○所證述均係由辛○○與其接洽印刷等語，核與證人甲○○證述其完全沒有跟乙○○聯絡印製保證卡之事，都是由總公司跟乙○○聯絡等語
    一致（見本院訴更卷第一九六頁），益徵證人乙○○上開證
    詞，足堪採信。
  3.承上，被告庚○○、戊○○既未曾私下委請證人乙○○印製
    保證卡，而係辛○○交待證人乙○○印刷後，直接郵寄予被
    告庚○○，則被告庚○○、戊○○自無何偽造保證卡之行為
    可言，至臻明確。再參諸辛○○既直接交待證人乙○○郵寄
    保證卡予被告庚○○，則被告等所辯，辛○○授權予其等自
    行刻印使用，並未悖離常情，應堪採信。否則徒然寄送空白
    保證卡予被告庚○○，再要求逐件寄回總公司蓋章回寄，再
    由被告戊○○在該等保證卡上自行登打客戶資料，豈非徒耗
    時間與金錢？
  4.參以辛○○證稱：「（問：〈提示辯護人所提玖鉅布業有限
    公司之保證卡〉這件是否你們公司理賠的？既然那張保證卡
    是偽造的，為何還要理賠？）這件我們公司確實有理賠沒錯
    。這張保證卡是偽造的沒錯，因為這車主的資料我們公司有
    ，所以我們才要理賠」、「（問：剛剛辯護人所庭呈的理賠
    資料，你們既然會理賠，表示你們公司內部或者保險公司有
    該客戶的資料，那為何會是被告用偽造的保證卡所爭取來的
    客戶？）這件確實有呈報給臺中總公司，但這張保證卡有可
    能偽造補發的」（見本院訴字卷第八四、九○、九一頁）、
    「（問：若總公司沒有申請理賠的客戶資料，你們公司是否
    會理賠？）不會」、「（問：詮輻興公司有無沒有客戶的資
    料，但該無資料的客戶申請理賠，而詮輻興卻予以理賠？）
    沒有」等語（見本院訴更卷第一三六），衡情，若上開玖鉅
    布業有限公司之保證卡確係偽卡，被告等焉有可能向總公司
    呈報，自曝犯行之理？又佐以辛○○證述偵查卷第五一頁之
    保證卡為真卡等語明確（見本院訴更卷第一四一頁），而偵
    查卷第五一頁之保證卡之契約條款，又與辛○○指訴發查卷
    第十一頁之偽造保證卡之契約條款完全一致，益證辛○○所
    指訴被告等使用之保證卡乃偽造云云，不足採信。
  5.況辛○○既證稱於九十年二月十五日北上時，發現被告等隱
    匿附表所示之客戶資料，未回報臺中總公司，而取走該等資
    料回臺中等語（見本院訴更卷第一三三頁），則斯時辛○○
    既已知悉被告等有私下委託證人乙○○偽造保證卡乙情，為
    何未質問責怪證人乙○○，仍於九十年三月繼續委託證人乙○○印製南區經銷商之保證卡？此亦與常理有違。
  (三)綜合上述，告訴人之指訴實有疑義，故被告等縱有因理賠糾
    紛而押件，未回報臺中總公司之行為，惟尚難遽認被告等有
    偽造保證卡，並侵占販售該等保證卡金額之犯行。此外，復
    查無其他積極證據，足資證明被告等有何行使偽造私文書及
    業務侵之犯行，既不能證明被告等犯罪，依首揭說明，依法
    應為無罪之諭知。
據上論斷，應依刑事訴訟法第三百零一條第一項，判決如主文。
中　　華　　民　　國　　94　　年　　8 　　月　　24　　日
                  刑事第二庭    審判長法  官  蔡名曜
                                      法  官  林慧英
                                      法  官  蔡美華
上正本證明與原本無異。
如不服本判決，應於送達後十日內向本院提出上訴狀（須附繕
本），上訴於臺灣高等法院臺中分院。
                                      書記官  劉文永
中　　華　　民　　國　　94　　年　　8 　　月　　24　　日
